【裁判字號】    97,判,1129
【裁判日期】    971218
【裁判案由】    營利事業所得稅
【裁判全文】
最  高  行  政  法  院  判  決
                                      97年度判字第1129號
上  訴  人  財政部臺北市國稅局
代  表  人  甲○○
被 上訴 人  德盈股份有限公司
代  表  人  乙○○
上列當事人間營利事業所得稅事件，上訴人對於中華民國95年9
月7日臺北高等行政法院94年度訴字第1749號判決，提起上訴，
本院判決如下：
    主  文
原判決廢棄。
被上訴人在第一審之訴駁回。
第一審及上訴審訴訟費用均由被上訴人負擔。
    理  由
一、被上訴人辦理民國（下同）87年度未分配盈餘申報，原列報
    加項次2之「當年度依所得稅法或其他法律規定減免所得稅
    之所得額」為新臺幣（下同）0元。減項項次21之「其他經
    財政部核准之項目」為482,688,167元。上訴人查核時，核
    定被上訴人當年度未分配盈餘為932,414,754元。免稅土地
    所得807,798,287元應予加計，另屬於86年度盈餘分配之法
    定公積85,135,933元、股東股息11,000,000元、股東紅利37
    9,000,000元、員工紅利7,552,234元共計482,688,167元，
    因非屬被上訴人87年度未分配盈餘減除項目而予剔除。被上
    訴人不服上開核定而申請復查，但復查結果未獲變更，被上
    訴人提起訴願亦遭駁回，遂提起本件行政訴訟。
二、被上訴人起訴主張：該筆土地所得係於82年買進，84年開工
    ，採部分自地自建及部分合建分屋，於87年度完工，租稅規
    劃稅務申報採全部完工法，財務會計採完工比例法，87年度
    實施兩稅合一時因施行倉促，以新法規計算舊交易行為，造
    成法律之前不平等且有違信賴保護原則，故該筆免稅土地所
    得不應加回。而被上訴人於87年度分配經股東會通過之86年
    度盈餘分配案中亦含土地盈餘807,798,287元，請予重新審
    核准予減除該項分配款482,688,167元。其次，在採用「完
    工比例法」之情況下，營利事業86年度之分配盈餘，包括部
    分土地所得，應核實扣除，不得無條件適用財政部89年2月
    29日台財稅第0890451499號函釋，否則違法適用，應予撤銷
    。且財政部89年2月29日台財稅第0890451499號函釋本身有
    違法之處，不得作為原處分、原復查決定與訴願決定之依據
    ，故均屬違法，應予撤銷。另基於所得稅法第66條之9之規
    定過度侵害被上訴人之財產權與值得保護之信賴利益；且所
    得稅法第66條之9之規定無過渡條款或補救措施，顯然違反
    司法院釋字第525號與第574號解釋意旨，故本案應停止訴訟
    程序聲請大法官解釋等語，求為判決撤銷原處分、復查決定
    及訴願決定。
三、上訴人則以：查被上訴人訴稱租稅規劃稅務申報採全部完工
    法，財務會計採完工比例法乙節，核屬時間性差異，被上訴
    人既已採全部完工法，依前揭法令規定本期出售土地產生之
    土地所得807,798,287元，原核定列為87年度未分配盈餘加
    項，自無違誤；而分配之來自86年度盈餘部分，依財政部89
    年2月29日台財稅第0890451499號函釋，非屬當年度（87年
    度）盈餘項下之分配款，原核定不予減除，於法有據，被上
    訴人主張86年度盈餘分配款482,688,167元中亦含土地盈餘
    乙節，核不足採，上訴人原核定當年度未分配盈餘932,414,
    754元，核與所得稅法規定，並無不合等語，資為抗辯，求
    為判決駁回被上訴人在原審之訴。
四、原審駁回上訴人在第一審之訴，係以：（一）本案之「時際
    法」問題，基於下述理由，認為此時「法進步性」應該優先
    被考量，因此應採「不真正溯及」之觀念，適用新法（即86
    年12月30日修正之行為時所得稅法第66條之9，下同）之規
    定對此差額一併徵收10%之（稅後）特別所得稅：1.按所得
    稅法第66條之9、加徵10%特別所得稅之規定，因為其所加徵
    之稅款，在「二稅合一」之現行法制下，將來股東還是可用
    以扣抵其綜合所得稅（所得稅法第66條之3第1項第1款及第
    66條之6第2項第2款參照），所以新法之制定對人民稅捐債
    務之影響並不會太大。2.何況在適用「強制歸戶」舊法制之
    時空背景下，藉由「財稅差異」，而讓財上所得先實現，稅
    上所得後實現，多少都有人為延緩「強制歸戶」時點之意圖
    存在，而延緩結果，以致在新法制實施時，因財稅差異而面
    臨較高之稅額，也是稅捐規劃時所必須承擔之風險。3.另外
    財政部對法制交替階段（從「存量」改為「流量」時），也
    特別明定已往之未分配盈餘「存量」如未超過法定標準（實
    收資本額1/2或1倍），可以為營利事業所保有，不須加徵10
    %之（稅後）特別所得稅。若無財稅差異，則稅上後實現之
    「所得」本應在財上「所得」實現時，同時實現，此時很有
    可能其金額早已超過法定標準而須強制歸戶。在財稅差異之
    情形下，讓營利事業仍可保有財上舊有盈餘，不須「強制歸
    戶」，則因法規之變更，就財稅差異而在後實現的「所得」
    加徵10%之（稅後）特別所得稅，在價值判斷上，亦屬兼顧
    二方利益之平衡設計。（二）一旦考慮附表模型事實設定（
    一）之情形，原審認為從「避免重複課稅，以保障人民財產
    權」之憲政法理言之，對模型事實中，87年度未分配盈餘因
    財稅差異而形成之差額，不應再加徵10%之特別所得稅，因
    為該差額中有部分款項已在84年至86年之3個年度間分配出
    去，並由分得股利之股東繳納綜合所得稅，此時倘再就該稅
    基對公司課徵特別所得稅，重複課稅之情況即過於明顯，顯
    然嚴重侵犯人民之財產權。因此必須藉由「時際法」之理論
    ，重新合理劃分新、舊法之適用界限。至於法適用領域劃分
    ，究竟應以何種方式為之，以及其實體決定內容為何，從「
    法之形式」及「法之實質」二個層面言之，原審認定：1.先
    從「法之實質」立論，原審並不認同被上訴人主張之計算方
    式。再從「法之形式」立論，現行所得稅法制對計算未分配
    盈餘時之財稅差異調整，依所得稅法第66條之9第2項第10款
    之規定，顯係授與財政部排他性之補充權限。不過當涉及時
    際法之議題，且適用新法會造成侵犯財產權之違憲狀態時，
    以上之法律補充職權即轉變為法律補充義務，是以上訴人應
    請示財政部作成「處理類似附表模型事實設定（一）中案例
    」之法規範，並據為處理本案之基礎。2.是以本案應發回上
    訴人，按照原審上述法律見解，請財政部針對本案為法律漏
    洞補充，再據為處理本案之法規範基礎。惟若財政部不為上
    述法規範之補充，則上訴人應依原審所提出之計算公式，計
    算出被上訴人87年度未分配盈餘中，因為「財稅差異，且已
    分配予股東或提列公積」而應扣除之金額。綜上，原處分從
    時際法之觀點言之，尚有違法之處，訴願決定未予糾正，亦
    有未洽，被上訴人訴請撤銷自屬有據，爰併予撤銷，並請上
    訴人機關及訴願機關，按照上開法律見解，重新制定並審酌
    時際法之過渡規範，而對本案另為適法之處分等詞，為其判
    斷之基礎。
五、上訴人上訴意旨略謂：被上訴人84及85年度未作盈餘分配，
    86年度盈餘分配482,688,167元，此分配案在87年12月31日
    前已實際發生，被上訴人將86年度盈餘分配案中之盈餘分配
    數，主張依所得稅法第66條之9第2項第3款規定列為87年度
    未分配盈餘之減項，經查所得稅法第66條之9第2項第3款規
    定係以「當年度」之盈餘分配之股利淨額或盈餘淨額，始有
    減除之適用，本件系爭既非屬當年度（即87年度）盈餘分配
    之股利淨額或盈餘淨額，自無所得稅法第66條之9第2項第3
    款之適用。又被上訴人因租稅規劃稅務申報採全部完工法，
    87年度營利事業所得稅核定當年度有免稅土地交易所得807,
    798,287元，被上訴人並無異議。上訴人依行為時所得稅法
    第66條之9第2項之規定，將該免稅土地所得核定為被上訴人
    87年度未分配盈餘之加計項目，於法並無不合。基上所述，
    原審判決認本件應由財政部為法律漏洞之補充，再據為法律
    規範之基礎，顯有判決不適用法規及適用法規不當之違背法
    令情事。另被上訴人在稅務申報得採取全部完工法，而在財
    務會計得採完工比例法，對此原判決有判決不備理由之違法
    ，同時亦有違租稅法定主義、影響租稅公平，及行政秩序之
    安定性等語。
六、被上訴人未為上訴答辯。
七、本院按「自87年度起，營利事業當年度之盈餘未作分配者，
    應就該未分配盈餘加徵10%營利事業所得稅，不適用第76條
    之1規定。前項所稱未分配盈餘，係指經稽徵機關核定之課
    稅所得額，加計同年度依本法或其他法律規定減免所得稅之
    所得額、不計入所得課稅之所得額、已依第39條規定扣除之
    虧損及減除左列各款後之餘額：．．三、已由當年度盈餘分
    配之股利淨額或盈餘淨額．．十、其他經財政部核准之項目
    。」為行為時所得稅法第66條之9第1項、第2項第3款及第10
    款所分別明定。準此，行為時所得稅法第66條之9第2項第1
    款至第9款係以列舉方式明定得減除項目，第10款概括規定
    經財政部核准之項目。是除合於第1款至第9款列舉項目外，
    其餘須經財政部核准之項目始得減除，納稅義務人或稅捐稽
    徵機關不得任意准予減除。次按「營利事業承包工程之工期
    在1年以上，有關工程損益之計算，應採完工比例法。但有
    左列情形之一，致工程損益確無法估計者，得採全部完工法
    ，於完工年度再行計算損益：一、各期應收工程價款無法估
    計。二、履行合約所須投入成本與期末完工程度均無法估計
    。三、歸屬於合約之成本無法辨認。」亦為營利事業所得稅
    查核準則第24條第1項所明定；復按「所得稅法第66條之9第
    1項規定，自87年度起，營利事業當年度之盈餘未作分配者
    ，應就該未分配盈餘加徵10%營利事業所得稅。依此，營利
    事業86年度之未分配盈餘，非屬上開應加徵10%營利事業所
    得稅之未分配盈餘，其分配數，亦非同法條第2項第3款所稱
    『已由當年度盈餘分配之股利淨額或盈餘淨額』，自不得列
    為計算未分配盈餘之減除項目。」亦為財政部89年2月29日
    台財稅第0890451499號函說明二所釋示，經核與所得稅法相
    關規定無違，應予適用。經查，本件被上訴人對於出售土地
    所生之免稅所得807,798,287元認應列入計算87年度未分配
    盈餘之稅基並不爭執，但認為應減除其86年度盈餘所分配（
    指「股東股息」、「股東紅利」及「員工紅利」）或認列者
    （指「法定公積」），為原審確定之事實。依前開說明，被
    上訴人主張應減除之分配之盈餘482,688,167元，既係自86
    年度盈餘所分配之股利或盈餘淨額，而非屬87年度當年度之
    盈餘分配之股利或盈餘淨額，自無行為時所得稅法第66條之
    9第2項第3款規定之適用，原判決認基於所謂時際法之觀點
    暨為避免過於明顯之重複課稅，應准扣除財稅差異，且已分
    配予股東或提列公積部分，尚有適用法規錯誤之違法。又就
    原判決所稱本件對被上訴人有重複課稅一節，經查，87年實
    施兩稅合一制時，對於營利事業之未分配盈餘課稅而言，有
    可能發生有利、不利或無差異之結果，此有被上訴人訴訟代
    理人所提出之相關法令及時間性差異說明可參。本件肇因被
    上訴人在稅上以全部完工法認列損益，而財上則以採完工比
    例法認列損益而生之時間性差異，為原審確定之事實。查所
    得稅法第66條之9就此既已明定自87年起之當年度未分配盈
    餘應適用該條規定，不適用第76條之1規定，核此係立法政
    策問題，尚非法院所得置喙。又雖原判決認依其設計之模型
    說明結果，本件存有法律漏洞補充之必要，應由上訴人依原
    判決之法律見解，請財政部針對本案為法律漏洞補充，再據
    為處理本案之法規範基礎。惟若財政部不為上述法規範之補
    充，則上訴人應依原判決所提出之計算公式，計算出被上訴
    人87年度未分配盈餘中，因為「財稅差異，且已分配予股東
    或提列公積」而應扣除之金額一節，基於「法律明示其一，
    排除其他」之法律適用原則，行為時所得稅法第66條之9第2
    項第3款既已明定限由「當年度」盈餘分配之股利淨額或盈
    餘淨額方得減除，則本件尚無系爭86年度盈餘所分配股利淨
    額，於計算87年度未分配盈餘時得予以減除之餘地。另查所
    得稅法第66條之9第2項第10款經財政部核准作為計算未分配
    盈餘減項之規定，係立法者明文授予財政部核准其他作為未
    分配盈餘減除項目之權限，本於權力分立原則，法院並不得
    代替財政部將特定項目列入該條款之未分配盈餘減除之項目
    。而財政部行使本於所得稅法第66條之9第2項第10款法律所
    授予之核准權限，不將特定項目列入該條款之未分配盈餘減
    除之項目，並無法律漏洞可言，亦非法院所能置喙。原判決
    之法律見解，雖非無見，惟基於法院僅能就現存法律規定有
    解釋之空間，原則上並無形成法規之權限，其見解尚嫌於法
    無據。況財會與稅法對於計算營利事業所得額之若干收益或
    費用項目認列規定不同，或因收益、費用項目認定與否規定
    不同，產生永久性差異；或因收益、費用項目認定時點規定
    不同，產生時間性差異。所得稅法第66條之9第2項所明定之
    未分配盈餘減除項目，前9款為列舉項目，第10款為「其他
    經財政部核准之項目」。查前9款所列舉之減除項目，屬財
    會與稅法計算營利事業所得額規定差異者，僅有永久性差異
    項目，即第9款「當年度損益計算項目，因超越規定之列支
    標準，未准列支。而具有合法憑證或能提出正當理由者」，
    尚不含時間性差異項目。依「列舉事項之末，所加之概括文
    句，不包括與列舉事項中明示事務性質相異之事項」之法諺
    ，所得稅法第66條之9第2項第10款「其他經財政部核准之項
    目」，應不包括與永久性差異項目性質相異之時間性差異項
    目。又所得稅法第66條之9第2項，有關未分配盈餘加計項目
    僅作列舉規定，並未作概括規定，財政部不具核釋增加未分
    配盈餘加計項目之裁量權，且列舉之加計項目只含括財會與
    稅法之永久性差異項目(如：依規定減免所得稅之所得額、
    不計入所得課稅之所得額)，並未含括時間中生差異項目；
    至有關未分配盈餘減除項目，如前述採列舉兼概括規定且列
    舉項目，僅含括財會與稅法之永久性差異項目，並未含括時
    間性差異項目。則縱財政部依該第10款規定，核釋財會與稅
    法之時間性差異項目得列為計算未分配盈餘之減除項目；則
    當該時間性差異項目迴轉時，因該部不具核釋增加未分配盈
    餘加計項目之裁量權。將形成該時間性差異項目無須列入計
    算未分配盈餘之不衡平現象（財政部94年11月3日台財稅字
    第09404506930號函參照），財政部顯亦不具核准財會與稅
    法之時間性差異項目得列為計算未分配盈餘減除項目之裁量
    權。另原判決認本件應有不真正溯及既往適用一節，查行為
    時所得稅法第66條之9第1項業已明定自87年度起適用，而同
    條第2項第3款復已明定限由「當年度」盈餘分配之股利淨額
    或盈餘淨額方得減除，而公司組織的營利事業各年度盈餘未
    作分配者須加徵10％營利事業所得稅之規定，係自87年度起
    始有適用，並未規定可溯及既往生效。準此，營利事業截至
    86年度止累積未分配盈餘，仍應依行為時所得稅法第76條之
    1、促進產業升級條例第15條或中小企業發展條例第36條之
    規定辦理，即其累積未分配盈餘可在所規定之資本額的限度
    內保留不予分配，如超過該限額時，應利用未分配盈餘辦理
    增資，增資後未分配盈餘保留數以不超過前述額度為限，或
    可就超過限額部分，選擇加徵10％營利事業所得稅後，不受
    所得稅法第76條之1強制歸戶規定之限制；如其未辦理增資
    ，亦未選擇加徵10％營利事業所得稅者，稽徵機關仍應以其
    全部累積未分配盈餘，按每股份應分配數歸戶，並依實際歸
    戶年度稅率課徵股東個人綜合所得稅，尚與一般法律就新舊
    法適用未有特別規定者有別，原判決認本件因財稅差異造成
    之差額，應有不真正溯及既往適用云云，亦有未洽，而無可
    採。末查行政法上所謂信賴保護原則，係指人民因相信既存
    之法秩序，而安排其生活或處置其財產，則不能因嗣後法規
    之制定或修正，而使其遭受不能預見之損害，用以保護人民
    之既得權益。是行政法上信賴保護原則之適用，係在禁止新
    制定或修正法規有溯及既往之效力。且按「任何行政法規皆
    不能預期其永久實施，受規範對象須已在因法規實施而產生
    信賴基礎之存續期間，對構成信賴要件之事實，有客觀上具
    體表現之行為，始受信賴之保護；又純屬願望、期待而未有
    表現其已生信賴事實者，則欠缺信賴要件，不在保護範圍」
    司法院釋字第525號解釋在案。查兩稅合一制度經多年之討
    論，始付諸實施，並非倉促實施而無可預期，且本件係因被
    上訴人在稅上以全部完工法認列損益，而財上則以採完工比
    例法認列損益而生之時間性差異，已如前述，要無違反信賴
    保護原則。另查，為使應加徵10%營利事業所得稅之未分配
    盈餘，更趨近於營利事業實際保留之盈餘，所得稅法第66條
    之9業於95年5月30日修正公布第2項，規定營利事業自計算
    94年度未分配盈餘起，應以商業會計法規定處理之當年度稅
    後純益為基礎，併此敘明。綜上所述，原判決未遑詳研行為
    時所得稅法第66條之9第2項第3款及第10款之規定，遽予撤
    銷訴願決定及原處分，容有違誤。上訴意旨執以指摘，非無
    理由，應將原判決廢棄。又本件係因原審對於確定之事實適
    用法規不當而廢棄原判決，依該確定之事實已可為裁判，本
    院爰自為判決，駁回被上訴人在第一審之訴。
八、據上論結，本件上訴為有理由。依行政訴訟法第256條第1項
    、第259條第1款、第98條第1項前段，判決如主文。
中    華    民    國    97    年    12    月    18    日
                    最高行政法院第四庭
                        審判長法官  鍾  耀  光
                              法官  林  茂  權
                              法官  姜  仁  脩
                              法官  王  德  麟
                              法官  黃  清  光
以  上  正  本  證  明  與  原  本  無  異
中    華    民    國    97    年    12    月    18    日
                              書記官  阮  思  瑩


司法院資訊處製作；財團法人民間司法改革基金會備份。
